最高法院民事判決　　　　　　　　　　　　　　　八十六年度台上字第一三七五號
　　上　訴　人　乙○○
　　訴訟代理人　余健生律師
　　被　上訴人　甲○○
　　　　　　　　丙○○
右當事人間請求損害賠償等事件，上訴人對於中華民國八十五年一月二十九日台灣高
等法院台中分院第二審判決（八十四年度上字第五二九號），提起上訴，本院判決如
左：
    主  文
上訴駁回。
第三審訴訟費用由上訴人負擔。
    理  由
本件上訴人主張：系爭坐落台中縣大里市○○段二四四之五地號及同市○○段三一二
地號土地各應有部分三六分之二為伊祖傳土地，但為住宅用途建地。伊於民國七十八
年三月間，因誤信被上訴人丙○○（原係台中縣議員）有辦法將系爭土地變更為商業
用途（嗣於原審審理中改稱係將位於大里市○○路口之大樓基地變更都市計劃為商業
區，而非系爭土地），乃將土地所有權狀、印鑑證明、印鑑等資料交與丙○○，俾其
聲請變更為商業用途之用。不意丙○○竟趁機將系爭土地之所有權以買賣為原因，移
轉登記與其媳婦即被上訴人甲○○，自屬侵害伊之權利，並為不當得利等情，爰依民
法第一百八十五條第一項前段之規定，以先位聲明求為命被上訴人連帶將系爭土地於
七十八年五月十九日台中縣霧峰地政事務所（收件霧字第一二九二七號）以買賣為原
因所為之所有權移轉登記予以塗銷之判決。並依民法第一百七十九條之規定，以預備
聲明求為命被上訴人連帶將系爭土地之所有權移轉登記予伊之判決。
被上訴人則以：上訴人曾以如第一審判決附表二（下稱附表二）所示之支票向被上訴
人丙○○借貸金錢，嗣後因無力償還，為抵債而將系爭土地售與被上訴人丙○○，並
非如上訴人所言欲將系爭土地變更為商業用途。故被上訴人丙○○基於有效買賣契約
，指定將系爭土地登記予被上訴人甲○○，自無侵權行為及不當得利情事等語，資為
抗辯。
原審以：查本件上訴人主張系爭土地原係委託被上訴人丙○○辦理變更為商業用途，
詎丙○○竟趁機將系爭土地以買賣為原因，移轉所有權登記與被上訴人甲○○等語，
雖舉證人林世晃、林坤明、陳文洲、楊玉樹、賴樹火、林昆明並提出支票存根、申請
書、地籍圖謄本、土地權狀、土地登記簿謄本等文件為證。惟據證人即辦理系爭土地
所有權移轉登記之代書林世晃於第一審結證稱：「……買賣雙方委託我辦的，是丙○
○買的，登記甲○○名義，當時我到丙○○處，雙方都在，乙○○也在場，印鑑證明
、權狀都是乙○○交給我的，土地登記委託書是我寫的，我將所有文件寫好後，過數
日再請他們來蓋章、簽名，增值稅是丙○○開了取款條給我領去繳，乙○○也有與我
一起去領尾款，乙○○本就有向丙○○借款，有支票在丙○○處，土地買賣時，丙○
○拿乙○○的支票給我與乙○○會算價款，不夠二十七萬餘元（新台幣，下同），丙
○○有開一支票給我與乙○○去七信領款，此買賣是早就付清了，十九萬元的支票是
價款之一」等語；又在原審準備程序中結證稱：「……移轉手續辦好後，上訴人反悔
說要買回去，要我幫忙協調，我也替他高興，我還幫他（即上訴人）去查增值稅要二
百多萬元。」等語，證人林世晃所為上訴人出賣系爭土地後，反悔表示要買回之證詞
，核與上訴人所舉證人賴樹火在原審準備程序中經受命法官問以：「是否在協調中，
乙○○要用公告地價買回去？」時，證稱：「是按原來買賣價格買回去。」等詞相符
。而上訴人亦自承第一審向台中縣霧峰地政事務所調取系爭土地移轉所有權登記資料
內所附土地登記委託書上「乙○○」印文及印鑑證明均為其所有，雖主張係因誤信丙
○○謂有辦法將系爭土地變更為商業用途而交付云云，惟其嗣後又在原審準備程序中
改口稱：係因委請丙○○辦理位於大里市○○路口之大樓基地變更都市計劃為商業區
，並非系爭土地，丙○○要求將系爭土地所有權狀作為抵押，以擔保於辦理完成後應
付之一百五十萬元酬勞，並依其指示交予印鑑證明及印鑑章，俾便辦理都市計劃之用
云云，不但先後不一，且為丙○○所否認。經原審依職權函台中縣政府查明一般人民
申請都市計劃變更為商業區及其應備文件，該府以八十四年十一月七日八四府工都字
第二六五一五九號函復謂：一般人民（土地所有權人）得依都市計劃法申請變更為建
議、自行擬定或變更細部計劃等語，並無指稱申請變更都市計劃案，必須提出土地權
狀以及印鑑證明、印鑑章等文件。另上訴人雖舉證人林坤明、陳文洲等人證明係委託
辦理土地變更為商業區，始交付系爭土地權狀等文件，然查證人林坤明、陳文洲均證
稱不悉其事等語在卷，自不能證明上訴人上開主張屬實。至上訴人謂證人林世晃係丙
○○僱用之經理，其證詞不足採乙節，不僅為丙○○及證人林世晃所否認，且查林世
晃係土地登記專業代書，有專業代書證書在卷可按，而上訴人所舉之證人林坤明又證
稱：「林世晃我們都叫林經理，是否是丙○○僱用的，我不知道，……」；證人楊玉
樹在第一審亦證稱：「林世晃是丙○○的經理，但林世晃的工作性質不清楚……」；
證人賴樹火證稱：「……林世晃人家都稱他林經理，至於他跟丙○○是何關係，我不
清楚，乙○○是否有一棟大樓要變更為商業區我不清楚。」各等語，則證人林明坤、
賴樹火上述證詞，亦不能證明證人林世晃確係丙○○之受僱人；而證人楊玉樹既證稱
不知林世晃在丙○○處工作性質，自不能以他人稱呼林世晃為「林經理」，即謂證人
林世晃係丙○○之受僱人，並據以認定其證詞為不可採。再經第一審向台中市第七信
用合作社函查結果，如第一審判決附表一（下稱附表一）所示兩紙支票發票日期分別
於七十八年三月十六日、同年四月二十二日均由上訴人兌現。而附表二所示支票發票
日期分別於七十八年三月十六日、同年四月二十九日、同年四月十五日抽回、退票均
由丙○○領回，並無兌現，此有台中市第七信用合作社八十四年三月二十日中市七信
字第一四六號函一件在卷足憑。上開支票發票日期核與上訴人及甲○○共同於七十八
年三月廿五日委任證人林世晃代理向地政機關辦理系爭土地所有權移轉登記日不遠（
在其前後）。又上訴人所不爭之丙○○於七十八年四月二十二日所簽發交與上訴人兌
領之面額二十七萬零四百元支票，上訴人雖謂係伊向丙○○借款三十萬元，預扣利息
後，由丙○○簽發交付與伊兌領，並非丙○○買受系爭土地，作為價金尾款之支票云
云，然經原審受命法官在準備程序中訊問上訴人如向丙○○借款三十萬元，預扣利息
二萬九千六百元如何計算時，上訴人答稱：「七分利息，約四個月左右」等語。如果
屬實，則預扣利息應為八萬四千元，亦與上訴人所稱預扣利息二萬九千六百元不符。
是上訴人所稱該支票係向丙○○借款三十萬元，預扣利息後，楊某所簽發交其兌領云
云，自不足取。丙○○簽發上開支票與上訴人作為買受系爭土地價金尾款之日期係七
十八年四月二十二日，核與丙○○買受系爭土地向台中市第七信用合作社繳付土地增
值稅日期相同，此亦有繳款收據影本三件可憑。是證人林世晃（係上訴人聲請訊問）
所為上訴人向被上訴人丙○○借款，因無力清償，於會算後，以系爭土地扺償積欠之
借款，由丙○○指定登記與甲○○名義之證詞，應可採信。又查系爭土地係於七十八
年三月廿五日出售與丙○○，經丙○○指定登記與甲○○，並已辦妥所有權移轉登記
，有第一審向前開地政事務所調閱之登記聲請書及買賣所有權移轉契約書影本在卷可
稽。而算至上訴人於八十四年一月十九日提起本件訴訟止，已近四年之久，亦不能以
丙○○及證人林世晃均陳稱，系爭土地買賣總價為二百餘萬元，而未明確陳明其確實
金額，即否認丙○○與上訴人間有買賣關係存在。再按買賣之債權契約，於買受人與
出賣人之意思表示一致時，即已成立，並無以書面為之之必要。亦且縱立有書面契約
，亦常有在辦妥所有權登記後即不加保管之情形，自不能以丙○○陳稱：該買賣（之
債權）契約已撕毀等語，即否認其與上訴人間就系爭土地之買賣關係存在。查上訴人
所提出之證據，既不足以證明其所主張之事實之真正，而丙○○所辯其與上訴人間就
系爭土地有買賣契約關係存在，而甲○○係經其指定登記而取得系爭土地所有權等語
，可以採信。自難謂被上訴人有何侵權行為及不當得利之情事。從而，上訴人依民法
第一百八十五條第一項前段之規定，以先位聲明請求被上訴人等連帶將系爭土地所有
權移轉登記予以塗銷，為無理由，不應准許。其又依民法第一百七十九條之規定，以
備位聲明請求被上訴人等將系爭土地之所有權移轉登記予上訴人，亦屬無據，不應准
許。為原審心證之所由得，並敘明兩造其餘攻擊防禦方法及證據資料無庸逐一論述之
理由。爰維持第一審所為上訴人敗訴之判決，駁回其上訴。經核於法並無違誤。上訴
意旨仍執陳詞，並就原審取捨證據、認定事實之職權行使，指摘其為不當，求予廢棄
，非有理由。
據上論結，本件上訴為無理由。依民事訴訟法第四百八十一條、第四百四十九條第一
項、第七十八條，判決如主文。
中      華      民      國    八十六    年      四      月     三十     日
                              最高法院民事第五庭
                                  審判長法官  張  福  安
                                        法官  蘇  茂  秋
                                        法官  蘇  達  志
                                        法官  顏  南  全
                                        法官  葉  賽  鶯
      右正本證明與原本無異
                                              書  記  官
中      華      民      國    八十六    年      五      月      九      日
